ACORDAO-COMPLETO-2456859

ACÓRDÃO 8764/2021 ATA 21/2021 - PRIMEIRA CÂMARA

VISTOS, relatados e discutidos estes autos em que se aprecia recurso de reconsideração interposto por Joaquim Guedes Martins Neto contra o Acórdão 4262/2020-TCU-Primeira Câmara, por meio do qual o Tribunal, no que interessa ao recorrente, julgou suas contas irregulares, imputou-lhe débito de R$ 402.209,06, e aplicou-lhe multa de R$ 200.000,00,
ACORDAM os Ministros do Tribunal de Contas da União, reunidos em Sessão da Primeira Câmara, diante das razões expostas pelo Relator, em:
9.1. com fundamento nos arts. 32, inciso I, e 33 da Lei 8.443/1992, conhecer e dar provimento ao presente recurso de reconsideração para:
9.1.1. julgar regulares com ressalva as contas de Joaquim Guedes Martins Neto,¿com fulcro nos arts. 1º, inciso I, 16, inciso II, 18 e 23, inciso II, da Lei 8.443/1992, dando-lhe quitação;
9.1.2. em consequência, tornar sem efeito, em relação ao recorrente, o débito e a multa objetos dos subitens 9.3.1 e 9.5 do Acórdão 4262/2020-TCU-Primeira Câmara;
9.2. dar ciência deste acórdão ao recorrente, ao Departamento Nacional de Infraestrutura de Transporte e à Procuradoria da República no Ceará.

Recurso de reconsideração interposto contra decisão que julgou irregulares as contas do recorrente, imputando-lhe débito e multa, em razão de irregularidades em contrato de manutenção rodoviária sob responsabilidade do Dnit/CE.

Primeira Câmara

Superintendência Regional do Departamento Nacional de Infraestrutura de Transporte no Estado do Ceará.

3. Recorrente: Joaquim Guedes Martins Neto (XXX.136.573-XX).

13.1. Ministros presentes: Walton Alencar Rodrigues (Presidente), Bruno Dantas (Relator), Vital do Rêgo e Jorge Oliveira.
13.2. Ministro-Substituto convocado que não participou da votação: Augusto Sherman Cavalcanti.
13.3. Ministro-Substituto presente: Weder de Oliveira.

PRU-5

MARCÍLIO DE SA BATISTA

BRUNO DANTAS

Ministro Walton Alencar Rodrigues.

Cuidam os autos de recurso de reconsideração interposto por Joaquim Guedes Martins Neto (peças 174 e 175) contra o Acórdão 4262/2020-TCU-Primeira Câmara, por meio do qual este Tribunal julgou irregulares suas contas, imputando-lhe débito e multa.
A tomada de contas especial que deu origem a estes autos foi instaurada por determinação do Acórdão 887/2015-TCU-Plenário em razão de irregularidades na execução do Contrato 1/2009, firmado entre o Departamento Nacional de Infraestrutura de Transporte (Dnit) e a Delta Construções S.A., no valor de R$ 11.497.768,55, para a execução de serviços de recuperação e conservação de trecho de 95,90 km da rodovia BR-020/CE.
A deliberação recorrida, relatada pelo Ministro Walton Alencar Rodrigues, apresentou o seguinte teor:
"9.1. acolher as alegações de defesa de José Wanks Meireles Sales, Sebastião Coriolano de Andrade e Marcos Fabio Porto de Aguiar;
9.2. rejeitar as alegações de defesa de Marcílio de Sá Batista, Joaquim Guedes Martins Neto e da Delta Construções S.A. (em recuperação judicial) ;
9.3. julgar irregulares as contas de Marcílio de Sá Batista, Joaquim Guedes Martins Neto e da Delta Construções S.A. (em recuperação judicial) , com fulcro nos arts. 1º, inciso I, 16, inciso III, alínea 'c', 19, caput, e 23, inciso III, da Lei 8.443/1992, e condená-los em regime de solidariedade ao pagamento das quantias a seguir especificadas, atualizadas monetariamente e acrescidas de juros de mora desde as datas correspondentes até o efetivo recolhimento, fixando-lhes o prazo de quinze dias, a contar da notificação, para que comprovem, perante o Tribunal (art. 214, inciso III, alínea 'a', do Regimento Interno) , o recolhimento do débito ao Departamento Nacional de Infraestrutura de Transporte:
9.3.1. Marcílio de Sá Batista, Joaquim Guedes Martins Neto e Delta Construções S.A:
	Data da ocorrência
	Valor (R$) 

	12/5/2010
	106.770,41

	13/5/2010
	98.479,55

	13/5/2010
	98.479,55

	9/6/2010
	98.479,55

9.3.2. Marcílio de Sá Batista e Delta Construções S.A:
	Data da ocorrência
	Valor (R$) 

	25/1/2010
	552.473,53

	23/3/2010
	40.807,28

	12/5/2010
	61.081,87

	12/5/2010
	129.044,47

	17/1/2011
	16.720,48

9.4. julgar regulares com ressalva, referente às falhas na medição dos serviços prestados no âmbito do Contrato 1/2009, as contas de José Wanks Meireles Sales, Sebastião Coriolano de Andrade e Marcos Fabio Porto de Aguiar, com fulcro nos arts. 1º, inciso I, 16, inciso II, 18 e 23, inciso II, da Lei 8.443/1992, e dar-lhes quitação;
9.5. aplicar a Marcílio de Sá Batista e à Delta Construções S.A. (em recuperação judicial) a multa individual de R$ 700.000,00 (setecentos mil reais) e a Joaquim Guedes Martins Neto a multa de R$ 200.000,00 (duzentos mil reais) , com fulcro no art. 57 da Lei 8.443/1992, fixando-lhes o prazo de quinze dias, a contar da notificação, para comprovarem, perante o Tribunal (art. 214, inciso III, alínea 'a', do Regimento Interno) , o recolhimento da respectiva quantia ao Tesouro Nacional, atualizada monetariamente entre a data do presente acórdão e a do efetivo recolhimento, se paga após o vencimento, na forma da legislação em vigor;
9.6. autorizar, desde logo, nos termos do art. 28, inciso II, da Lei 8.443/1992, a cobrança judicial das dívidas, caso não atendidas as notificações;
9.7. recomendar à Superintendência Regional do Departamento Nacional de Infraestrutura de Transporte no Estado do Ceará, com fulcro no art. 43, inciso I, da Lei 8.443/1992, que adote providências para o estrito cumprimento do art. 67 da Lei 8.666/1993, de modo a garantir a qualidade do produto final e o pagamento pelos serviços efetivamente executados;
9.8. encaminhar cópia desta deliberação ao Procurador-Chefe da Procuradoria da República no Ceará, como previsto no art. 16, § 3º, da Lei 8.443/1992"
Admitido o processamento do recurso, porquanto preenchidos os requisitos previstos nos arts. 32, inciso I, e 33 da Lei 8.443/1992, conferi efeito suspensivo aos itens 9.3, 9.3.1, 9.5 e 9.6 do acórdão recorrido em relação ao recorrente (peça 178) . 
Instruído o presente feito, faço reproduzir, com os ajustes que julgo pertinentes, o exame técnico e o encaminhamento oferecidos pela Secretaria de Recursos deste Tribunal (peça 192) , que contou com a anuência do corpo diretivo da unidade (peças 193-194) e do Ministério Público junto ao TCU (peça 195) :
"HISTÓRICO
2. Trata-se de tomada de contas especial instaurada por força do Acórdão 887/2015-TCU-Plenário para apurar irregularidades na execução do Contrato 1/2009, firmado entre o Departamento Nacional de Infraestrutura de Transporte (Dnit) e a Delta Construções S.A., no valor de R$ 11.497.768,55, para a execução dos serviços de recuperação e conservação de trecho de 95,90 km da Rodovia BR-020/CE, o que se deu entre 12/1/2009 e 3/5/2011.
2.1. Os responsáveis foram citados em razão das seguintes irregularidades:
a) pagamento a maior de R$ 654.362,68, haja vista a redução da distância média do transporte de brita prevista no projeto, sem a correspondente redução do preço do serviço;
b) pagamento a maior de R$ 129.044,50 pelos serviços de 'Concreto Betuminoso Usinado a Quente' (CBUQ) e de 'Pintura de Ligação e Fresagem';
c) pagamento de R$ 402.212,97 por serviços não realizados de confecção de placas de sinalização, já contemplados em contrato do Programa de Sinalização de Rodovias (Prosinal) ; e
d) pagamento a maior de R$ 16.270,48 por serviços prestados, em desacordo com os fatores de abatimento indicados pela empresa supervisora do desempenho do pavimento.
 (...) 
2.2. Devidamente citados, os responsáveis trouxeram alegações de defesa.
2.3. No tocante especificamente a Joaquim Guedes Martins Neto, este Tribunal, acolhendo entendimento da unidade técnica e do MPTCU, entendeu que deveria ser exonerado da responsabilidade pelas irregularidades 'a', 'b' e 'd', mas mantida sua responsabilidade solidária pelo pagamento por serviços não realizados de confecção de placas de sinalização. Isso porque foi explicitamente alertado, por meio do Memorando Circular 48/2009/DIR, na condição de Superintendente Regional do Dnit/CE, sobre a necessidade de fiscalização rigorosa para evitar superposição na execução dos serviços de sinalização, com o pagamento de serviços executados pelo Prosinal por meio dos contratos firmados no âmbito do Programa Integrado de Revitalização (PIR IV) . Não obstante isso, e em que pese ter excluído os serviços 'Tacha Refletiva Bidirecional' (código 600114) e 'Pintura de Faixa' (código 610072) do Contrato 1/2009, manteve o item 8.0, referente a 'Serviços de Conservação da Faixa de Domínio', que incluía o serviço de confecção de placa de sinalização.
2.4. Em razão disso, este responsável teve suas contas julgadas irregulares, foi-lhe imputado débito e aplicada a multa prevista no artigo 57 da Lei 8.443/1992.
ADMISSIBILIDADE
3. O exame preliminar de admissibilidade à peça 176 - acolhido pelo relator ad quem à peça 178 - concluiu por conhecer do recurso, suspendendo-se os efeitos dos itens 9.3, 9.3.1, 9.5 e 9.6 da decisão recorrida.
MÉRITO
4. Constitui objeto do recurso examinar as seguintes questões:
a) se processo administrativo disciplinar da CGU que afastou a responsabilidade do recorrente repercute no juízo condenatório deste Tribunal (item 5) ;
b) se a não assinatura do 1º relatório de revisão do projeto afasta a responsabilidade do recorrente (item 6) ;
c) se o encaminhamento do Memorando 048/2009-DIR para providências elide a imputação de omissão feita por este Tribunal (item 7) ;
d) se a remuneração dos 'Serviços de Conservação da Faixa de Domínio' mediante 'verba' constitui irregularidade imputável ao recorrente (item 8) ;
e) se o contrato abrangia o subitem 'Confecção Placa Sinalização Tot. Refletiva' (item 9) ;
f) se a Nota Técnica do DNIT/CE corrobora as alegações do recorrente (item 10) ;
g) se a ausência de responsabilidade do recorrente pela fiscalização e medições realizadas no contrato afasta sua responsabilidade nos autos (item 11) ;
h) se o débito imputado ao recorrente é de baixa materialidade e por isso se justifica afastar sua responsabilidade (item 12) .
5. Processo administrativo disciplinar da CGU inocenta o recorrente
5.1. O recorrente alega que o afastamento da sua responsabilidade em processo administrativo disciplinar deveria acarretar o mesmo desfecho nesta tomada de contas especial. Nesse sentido, aduz que:
a) o Relatório de Demanda Especiais da CGU (Contrato 01/2009) originou no TCU o presente processo; (peça 174, p. 5) 
b) na esfera administrativa, o relatório da CGU deu origem a processo administrativo disciplinar (PAD) em que o ora recorrente foi inocentado de todas as imputações relativas ao Contrato 01/2009 (peça 175, p. 3-7) , inclusive a relação à sinalização, que objeto de análise no presente recurso; (peça 174, p. 6) 
c) segundo trecho das conclusões do PAD: 'inexistem evidências que conduzam à conclusão de que o indiciado tinha conhecimento das irregularidades quando da homologação das respectivas medições, ou mesmo, descuidado de tomar as devidas medidas para o seu correto processamento dentro do DNIT' (peça 174, p. 7) ; e ainda: 'também não restou comprovado que o indiciado tenha agido sem o devido cuidado no processamento das referidas medições, de modo a caracterizar conduta negligente ou imprudente, modalidades de culpa' e 'não se revelam evidências de que o indiciado participara direta ou indiretamente das irregularidades ou nelas tenha anuído'; (peça 174, p. 7 e 11) 
d) na apuração do PAD, foi oportunizado defesa por escrito, depoimento do recorrente e de testemunhas, após análise dos documentos e depoimentos a Comissão de Processo Administrativo Disciplinar (CPAD) da Controladoria da Geral da União (CGU) , que inocentou o recorrente de todas as acusações, inclusive a referente à sinalização. (peça 174, p. 13) 
Análise
5.2. Em razão da independência das instâncias, e ao contrário do alegado pelo recorrente, o fato de ter ele sido inocentado na esfera disciplinar não implica afastamento da sua responsabilidade na esfera administrativa neste Tribunal.
5.3. Por outro lado, 'não compete ao TCU determinar a instauração ou controlar resultados de sindicâncias ou de procedimentos administrativos disciplinares' (Acórdão 2327/2008-TCU-Plenário, relator: Raimundo Carreiro) . No mesmo sentido: Acórdão 2816/2011-TCU-Plenário, relator: Valmir Campelo; Acórdão 2711/2015-TCU-Plenário, relator: Marcos Bemquerer; Acórdão 999/2017-TCU-Plenário, relator: Bruno Dantas. Ademais, 'a jurisdição de contas alcança, no que se refere aos agentes públicos, apenas atos de gestão, não abrangendo conduta funcional faltosa' (Acórdão 7796/2014-TCU-Segunda Câmara, relator: Marcos Bemquerer) e 'não compete ao TCU a apuração e o julgamento de infrações disciplinares cometidas por servidores. Nos termos do art. 143 da Lei 8.112/1990, a apuração dos fatos incumbe, mediante rito próprio, aos dirigentes do órgão de lotação dos servidores' (Acórdão 4774/2016-TCU-Primeira Câmara, relator: Benjamin Zymler) .
5.4. No caso vertente, embora a comissão do PAD tenha entendido inexistirem elementos que indicassem conhecimento das irregularidades por parte do ora recorrente, não foi essa a conclusão deste Tribunal, que viu no Memorando Circular 48/2009/DIR um claro alerta ao ora recorrente a respeito do possível pagamento irregular dos serviços de sinalização, o que foi ignorado pelo recorrente e justificou sua responsabilização.
5.5. Assim, uma vez que o juízo disciplinar não vincula a manifestação deste Tribunal na apreciação da tomada de contas especial, deve-se rejeitar a alegação.
**
5.6. A fim de contextualizar as demais alegações, registre-se que a irregularidade atribuída ao recorrente foi assim descrita no relatório que acompanha a decisão recorrida (peça 149, p. 8-9) :
'I.4.3 Constatação 3 - CGU (peça 7, p. 15) : Pagamento por serviços de confecção de placa de sinalização já contemplados em contrato do Prosinal e não realizados pela empresa Delta Construções S/A, causando dano ao erário no montante de R$ 363.227,40.
I.4.3.1 Sínteses da constatação:
42. Os exames realizados pela CGU podem ser assim sintetizados:
42.1 O Contrato 1/2009, celebrado entre a empresa Delta Construções S/A (10.788.628/0001-57) e o Dnit/CE prevê o pagamento de R$ 1.350.000,00, a título de Serviços de Conservação de Faixa de Domínio. Conforme composição de preços unitários do referido serviço, apresentada na proposta de preços da empresa contratada (DELTA) , verifica-se que integra o citado item a 'confecção de placa sinalização tot. refletiva', no valor total de R$ 488.208,87, já incluído o BDI de 19,60%.
42.2 em análise aos processos de medição, constatou-se que, até a 17ª Medição, foi pago o montante de R$ 1.004.400,00 referente aos serviços de conservação de Faixa de Domínio, contudo, tais pagamentos constam do orçamento como verba e são pagos de forma proporcional à vigência do contrato, não havendo correlação com a exata quantidade de serviços executados, logo, pela proporcionalidade, o montante pago relativo aos serviços de confecção de placa sinalização tot. refletiva é de R$ 363.227,40.
42.3 Ocorre que os serviços de sinalização horizontal e vertical estão contemplados no Programa de Sinalização das Rodovias Federais - Prosinal, conforme informa o Memorando Circular 48/2009/DIR (fl. 1392 do processo 50603.000515/2008-54 - processo base da obra em questão) , datado de 23/3/2009, expedido pelo Diretor de Infra Estrutura Rodoviária/DIR, dando ciência aos Superintendentes Regionais do Dnit sobre o fato supracitado, donde se extrai o seguinte trecho:
' (...) É imprescindível que o gerenciamento/fiscalização efetuado pelas Superintendências Regionais nestes contratos, atue rigorosamente para que não haja superposição na execução destes serviços, ou seja, serviços pagos em duplicidade, ou serviços pertinentes ao PROSINAL sendo pagos pelos contratos de PIR IV ou CREMA.'
42.4 Embora o citado documento tenha sido taxativo em alertar os Superintendentes Regionais do Dnit sobre o fato em comento, não há qualquer documento, no processo base, determinando a exclusão de tal item do orçamento contratado. Aliás, os serviços de 'confecção de placa sinalização tot. refletiva' foram faturados dentro da execução dos serviços de conservação de faixa de domínio.
42.5 Saliente-se que, além do pagamento por item que deveria ter sido excluído, constatou-se, ao percorrer todo o trecho contratado, que não houve a execução de quaisquer serviços de sinalização vertical. Há que se ressaltar que, quando da inspeção in loco, realizada no período de 24 a 28/5/2010, a equipe foi acompanhada pelo fiscal do contrato (Eng. Marcílio de Sá Batista - Supervisor da 4ª UL/Dnit) .
42.6 Diante das situações aqui abordadas, conclui-se que, até a 17ª Medição, foram pagos indevidamente, em favor da empresa Delta Construções S/A, serviços de 'confecção de placa sinalização tot. refletiva' no montante de R$ 363.227,40. Ressalte-se que o valor do dano ao erário poderá ser elevado ao montante de R$ 488.208,87, quando da medição final do contrato.' (g.n.) 
5.7. Conclui-se que as medições não levaram em conta cada um dos subitens do item 'Conservação de faixa de domínio', mas o pagamento do item como um todo. Por consequência, a quantificação do débito relativo ao subitem 'Confecção de Placa Sinalização Tot. Refletiva' não se deu pelo efetivamente pago relativamente a esse subitem, mas pela participação percentual dele no item 'Conservação de faixa de domínio', segundo constava na proposta da empresa contratada.
5.8. Citado por este Tribunal, o ora recorrente alegou basicamente em suas alegações de defesa responsabilidade exclusiva do fiscal do contrato, pois o recorrente não poderia fiscalizar todos os aspectos do contrato (peça 122, p. 32-35, itens 136-164) .
5.9. A unidade técnica acolheu as alegações e propôs afastar a responsabilidade do ora recorrente (peça 122, p. 35-36, itens 165-170) .
5.10. O MPTCU, entretanto, divergiu, nos seguintes termos (peça 132, p. 1) :
'5. No que toca ao dano decorrente do pagamento por serviços não realizados de confecção de placas de sinalização, entendemos que a responsabilização pelo ressarcimento deva ser estendida ao Senhor Joaquim Guedes Martins Neto, então Superintendente Regional do Dnit no Ceará.
6. Observamos que, por meio do Memorando Circular 48/2009/DIR (TC Processo 024.993/2013-1 em apenso, Peça 19, p. 26) endereçado aos Superintendentes Regionais do Dnit em todo o país, o dirigente do órgão no Estado do Ceará foi tempestiva e expressamente alertado sobre a necessidade de fiscalização rigorosa para que não houvesse superposição na execução dos serviços de sinalização, com o pagamento de serviços executados pelo Prosinal por meio de contratos de PIR IV.
7. Não obstante esse alerta, o Superintendente Regional não tomou providência para excluir esse item do orçamento do Contrato 1/2009, tendo aprovado e autorizado o processamento das medições que lhe foram submetidas, sem qualquer ressalva. Nesse particular, entendemos que sua conduta omissiva na supervisão contribuiu de forma decisiva para a ocorrência da irregularidade, não lhe aproveitando a alegação de que a responsabilidade pela fiscalização da execução do ajuste cabia apenas ao fiscal do contrato.' (g.n.) 
5.11. Tendo o responsável Joaquim Guedes Martins Neto apresentado novos elementos de defesa (peças 133-136) , o relator determinou à unidade técnica o exame dos elementos adicionais (peça 137) , em que o responsável alegou, em síntese, que (i) adotou providência para atendimento do do Memorando Circular 48/2009/DIR (peça 134, p. 97) ; (ii) que foi atendida a orientação do referido memorando, com a exclusão dos itens relativos à sinalização, conforme análise técnica do 1º Relatório de Revisão de Projeto em Fase de Obras (peça 134, p. 77-77) ; e (iii) que, por consequência, houve pagamento para serviço de sinalização (peça 139, p. 3-6, itens 12-12.30) .
5.12. Ocorre que as providências adotadas diziam respeito à exclusão de subitens relativos aos itens '6.0 - Sinalização', com a retirada dos subitens 'tacha reflexiva bidirecional' e 'pintura de faixa' (peça 134, p. 94-95) , quando os pagamentos questionados diziam respeito ao subitem 'Confecção Placa Sinalização Tot. Refletiva' que compunha o item '8.0 - Serviços de Conservação da Faixa de Domínio'. Nesse sentido foi a manifestação da unidade técnica à peça 140, p. 3:
10. Quanto ao quesito (i) do item 7 acima, assiste razão ao responsável quando afirma que a Revisão/Adequação de Projeto em Fase de Obras de abril de 2009 (peça 134, p. 55) observou a exigência do Memorando Circular 48/2009/DIR, pois houve, de fato, a exclusão do item 6.0, atinente à sinalização, tornando nulo no orçamento os serviços 'Tacha Refletiva Bidirecional' (código 600114) e 'Pintura de Faixa' (código 610072) .
11. Todavia, mesmo com a aludida exclusão, o Contrato 1/2009 continuou remunerando indevidamente serviços de sinalização por meio do item 7.0 [rectus: 8.0] ('Serviços de Conservação da Faixa de Domínio') , em decorrência da vedação contida no Memorando Circular 48/2009/DIR.
12. Dessa forma, entendo que não assiste razão ao superintendente quanto à alegação de que não deveria ser responsabilizado pela irregularidade, tendo em vista que bastava o gestor avaliar o orçamento superficialmente para revelar uma irregularidade nesse item representativo do orçamento (R$ 1.350.000,00) , no caso a adoção da unidade 'verba' no item questionado, qual seja, ('Serviços de Conservação da Faixa de Domínio') , unidade vedada pelo TCU.
13. A presença de itens de serviços não detalhados descritos como 'verba' em planilhas orçamentárias fere diretamente o disposto no art. 7º, § 2º, inciso II, da Lei 8.666/1993. A composição de custo unitário do item questionado ('Serviços de Conservação da Faixa de Domínio') revela, na verdade, que o mesmo é a união de diversos serviços de engenharia, entre eles o de 'Confecção Placa Sinalização Tot. Refletiva', fato que comprova o prejuízo ao detalhamento requerido para os orçamentos de obras públicas, conforme preconiza o aludido dispositivo legal.
14. De fato, por se tratar de um item representativo do orçamento, esperava-se do gestor maior zelo quanto a sua atuação no que pertine à aprovação tanto da Revisão/Adequação de Projeto em Fase de Obras de abril de 2009 quanto das medições, no sentido de identificar o fato e, assim, adotar medidas visando o saneamento da irregularidade.
5.13. A unidade técnica rejeitou as alegações ao demonstrar que na composição do item 'Serviços de Conservação da Faixa de Domínio' constava o subitem 'Confecção Placa Sinalização Tot. Refletiva' (peça 139, p. 8, item 24) . Assim, tendo em vista que as medições e decorrentes pagamentos eram feitos levando-se em conta o item como um todo (e não cada um dos subitens) , a quantificação do débito foi feita levando-se em conta a participação percentual do referido subitem no mencionado item, resultando em R$ 402.209,06.
5.14. Assim, o fundamento da condenação do recorrente, na linha defendida pelo MPTCU, está bem delimitado no seguinte excerto do voto condutor (peça 148, p. 3-4) :
'No que se refere à conduta de Joaquim Guedes Martins Neto, entende a unidade técnica que deve ser responsabilizado solidariamente pelo pagamento por serviços não realizados de confecção de placas de sinalização. Isso porque foi explicitamente alertado, por meio do Memorando Circular 48/2009/DIR, na condição de Superintendente Regional do Dnit/CE, sobre a necessidade de fiscalização rigorosa para evitar superposição na execução dos serviços de sinalização, com o pagamento de serviços executados pelo Prosinal por meio dos contratos firmados no âmbito do Programa Integrado de Revitalização (PIR IV) . Não obstante isso e em que pese ter excluído os serviços 'Tacha Refletiva Bidirecional' (código 600114) e 'Pintura de Faixa' (código 610072) do Contrato 1/2009, manteve o item 7.0, referente a 'Serviços de Conservação da Faixa de Domínio', que incluía o serviço de confecção de placa de sinalização.'
5.15. A proposta da unidade técnica foi acolhida por este Tribunal, redundando na prolação do acórdão recorrido, com a imputação de débito e imposição de multa ao ora recorrente.
6. Relatório de revisão de projeto
6.1. O recorrente alega que não assinou o 1º relatório de revisão do projeto (peça 134, p. 77-77) , de modo que não poderia ser responsabilizado pela não exclusão dos itens de sinalização do contrato. Nesse sentido, aduz que:
a) este Tribunal entendeu que o recorrente não excluiu, durante o relatório de revisão, o item referente a 'Serviços de Conservação da Faixa de Domínio', que, ao juízo do relator, incluía o serviço de confecção de placa de sinalização; (peça 174, p. 14) 
b) ocorre que o referido relatório de revisão não foi analisado e aprovado pelo recorrente, mas pelo superintendente substituto (cf. peça 43, p. 93, do TC Processo 024.993/2013-1, apenso) ; o recorrente não analisou e não aprovou referido relatório de revisão/adequação; (peça 174, p. 17) 
c) assim, o recorrente foi penalizado por ato a que não deu causa, visto que não analisou e nem aprovou o relatório de revisão/adequação de projeto em fase de obras, que na ótica do acórdão recorrido deu causa aos supostos pagamentos irregulares de sinalização. (peça 174, p. 18) 
Análise
6.2. A imputação feita por este Tribunal não vincula a atuação do recorrente a qualquer 'relatório de revisão'. Conforme visto no histórico traçado acima, foi o recorrente que, para infirmar a imputação, alegou que a exclusão dos serviços de sinalização havia sido feita mediante o 1º Relatório de Revisão de Projeto em Fase de Obras (peça 134, p. 77-77) . Rejeitada a alegação, o recorrente agora alega que não foi ele quem assinou o referido relatório, o qual não diz respeito à imputação feita, mas à alegação rejeitada do recorrente. Ademais, a imputação feita ao recorrente diz respeito a omissão, que portanto deveria ser infirmada com uma ação, e não com uma abstenção, de modo que a alegação desvirtua a imputação feita para melhor refutá-la.
6.3. Como já referido, no voto condutor da decisão recorrida a imputação feita ao recorrente foi assim sintetizada:
'No que se refere à conduta de Joaquim Guedes Martins Neto, entende a unidade técnica que deve ser responsabilizado solidariamente pelo pagamento por serviços não realizados de confecção de placas de sinalização. Isso porque foi explicitamente alertado, por meio do Memorando Circular 48/2009/DIR, na condição de Superintendente Regional do Dnit/CE, sobre a necessidade de fiscalização rigorosa para evitar superposição na execução dos serviços de sinalização, com o pagamento de serviços executados pelo Prosinal por meio dos contratos firmados no âmbito do Programa Integrado de Revitalização (PIR IV) . Não obstante isso e em que pese ter excluído os serviços 'Tacha Refletiva Bidirecional' (código 600114) e 'Pintura de Faixa' (código 610072) do Contrato 1/2009, manteve o item 7.0, referente a 'Serviços de Conservação da Faixa de Domínio', que incluía o serviço de confecção de placa de sinalização.'
6.4. Dos termos acima se conclui, primeiro, que não corresponde aos elementos dos autos a afirmação do recorrente de que o relatório de revisão teria, na visão deste Tribunal, dado causa aos pagamentos irregulares; segundo, que a imputação diz respeito à omissão do recorrente em excluir do contrato o subitem 'Confecção de Placa Sinalização Tot. Refletiva' do item 'Conservação de faixa de domínio', e não a de ter assinado o relatório de revisão do projeto. Desse modo, a alegação de que não assinou o relatório de revisão é inócua e em nada beneficia o recorrente, razão pela qual deve ser rejeitada.
7. Ausência de omissão do recorrente
7.1. O recorrente alega que, embora a decisão recorrida tenha aduzido que ele não adotou providências com o fim de excluir serviços de execução de sinalização do Contrato 01/2009, o recorrente foi diligente quanto ao atendimento à determinação do Diretor de Infraestrutura Rodoviária do DNIT Nacional via Memorando 048/2009-DIR (peça 134, p. 73) - que orientou a retirada dos Serviços de Sinalização dos Contratos que eram também atendidos pelo Programa Prosinal -, pois no dia 31/3/2009 o recorrente despachou o referido memorando ao Serviço de Engenharia, para providências (peça 134, p. 97) . (peça 174, p. 19-21) 
Análise
7.2. A responsabilização do ora recorrente pela referida irregularidade deriva do parecer do MPTCU, que consignou (peça 132, p. 1) :
'5. No que toca ao dano decorrente do pagamento por serviços não realizados de confecção de placas de sinalização, entendemos que a responsabilização pelo ressarcimento deva ser estendida ao Senhor Joaquim Guedes Martins Neto, então Superintendente Regional do Dnit no Ceará.
6. Observamos que, por meio do Memorando Circular 48/2009/DIR (TC Processo 024.993/2013-1 em apenso, peça 19, p. 26) endereçado aos Superintendentes Regionais do Dnit em todo o país, o dirigente do órgão no Estado do Ceará foi tempestiva e expressamente alertado sobre a necessidade de fiscalização rigorosa para que não houvesse superposição na execução dos serviços de sinalização, com o pagamento de serviços executados pelo Prosinal por meio de contratos de PIR IV.
7. Não obstante esse alerta, o Superintendente Regional não tomou providência para excluir esse item do orçamento do Contrato 1/2009, tendo aprovado e autorizado o processamento das medições que lhe foram submetidas, sem qualquer ressalva. Nesse particular, entendemos que sua conduta omissiva na supervisão contribuiu de forma decisiva para a ocorrência da irregularidade, não lhe aproveitando a alegação de que a responsabilidade pela fiscalização da execução do ajuste cabia apenas ao fiscal do contrato.' (g.n.) 
7.4. Assim, a alegação do recorrente relaciona-se com a manifestação do MPTCU, no sentido de que, mesmo alertado pelo Memorando Circular 48/2009/DIR 'para que não houvesse superposição na execução dos serviços de sinalização, com o pagamento de serviços executados pelo Prosinal', o ora recorrente não teria tomado 'providência para excluir esse item do orçamento do Contrato 1/2009, tendo aprovado e autorizado o processamento das medições que lhe foram submetidas, sem qualquer ressalva', de modo que 'sua conduta omissiva na supervisão contribuiu de forma decisiva para a ocorrência da irregularidade' (peça 132, p. 1, itens 6-7) .
7.5. Tanto em suas alegações de defesa, como agora, em sede recursal, o recorrente aduz que não houve a apontada omissão, pois sete dias após o recebimento do memorando circular teria dado encaminhamento a ele, conforme despacho à peça 134, p. 97. Alega também que à peça 134, p. 74-76, haveria expressa referência à exclusão do item sinalização do contrato.
7.6. Entretanto, esse mero encaminhamento do memorando circular para o setor de engenharia não pode ser tido como ação efetiva tendente a excluir do Contrato 001/2009 os serviços de sinalização abrangidos pelo programa Prosinal, ainda mais quando a atuação do recorrente não impediu o pagamento indevido por serviços de sinalização, que foi a razão primordial para a emissão do referido memorando. E quanto ao documento em que há expressa referência à exclusão do item sinalização, tal documento não é sequer firmado pelo ora recorrente, mas por engenheiro do DNIT, e se trata de mero parecer, que também não constitui providência efetiva no sentido de impedir pagamento em duplicidade do item sinalização.
7.7. Ante o exposto, deve-se rejeitar a alegação.
8. Remuneração de serviço mediante verba
8.1. O recorrente alega que a remuneração dos 'Serviços de Conservação da Faixa de Domínio' mediante 'verba' não lhe pode ser atribuída. Nesse sentido, aduz que:
a) imputou-se ao recorrente a adoção da unidade 'verba' como forma de pagamento do serviço de conservação de faixa de domínio (peça 149, p. 15, item 12) ; (peça 174, p. 22-23) 
b) os acórdãos citados no voto condutor (peça 149, p. 16, item 16) são de 2010 e 2011, sendo que o edital de licitação que originou o Contrato 01/2009 é de 2008, de forma que os acórdãos mencionados nesse item 16 não são válidos como referência ao caso em exame; (peça 174, p. 24) 
c) o projeto seguiu o padrão dos programas do DNIT, que definia o pagamento de verba para o serviço de conservação da faixa de domínio; (peça 174, p. 24) 
d) se houve alguma irregularidade em ser verba a unidade de pagamento desse serviço, isto não pode ser atribuído ao recorrente, que não infringiu qualquer normativo do órgão. (peça 174, p. 30) 
Análise
8.2. A alegação relaciona-se com a manifestação da unidade técnica (peça 140) e reproduzida no relatório que acompanha a decisão recorrida (peça 149, p. 15-16) :
'12. Dessa forma, entendo que não assiste razão ao superintendente quanto à alegação de que não deveria ser responsabilizado pela irregularidade, tendo em vista que bastava o gestor avaliar o orçamento superficialmente para revelar uma irregularidade nesse item representativo do orçamento (R$ 1.350.000,00) , no caso a adoção da unidade 'verba' no item questionado, qual seja, ('Serviços de Conservação da Faixa de Domínio') , unidade vedada pelo TCU.
13. A presença de itens de serviços não detalhados descritos como 'verba' em planilhas orçamentárias fere diretamente o disposto no art. 7º, § 2º, inciso II, da Lei 8.666/1993. A composição de custo unitário do item questionado ('Serviços de Conservação da Faixa de Domínio') revela, na verdade, que o mesmo é a união de diversos serviços de engenharia, entre eles o de 'Confecção Placa Sinalização Tot. Refletiva', fato que comprova o prejuízo ao detalhamento requerido para os orçamentos de obras públicas, conforme preconiza o aludido dispositivo legal.
 (...) 
16. A jurisprudência do TCU é firme no sentido que é vedada a inclusão, nos orçamentos de referência das licitações, de serviços mensurados por meio de verbas, devendo, ao contrário, haver indicação detalhada das atividades envolvidas e o quantitativo real necessário para a execução nas respectivas composições de custo unitário, com vistas a permitir que os valores de todos os itens orçados sejam passíveis de análise e verificação de sua adequabilidade (Acórdão 38/2011-TCU-Plenário, rel. Aroldo Cedraz; 173/2011-TCU-Plenário, rel. Walton Alencar Rodrigues; 521/2011- TCU-Plenário, rel. Augusto Nardes; 718/2011-TCU-Plenário, rel. Valmir Campelo; 1.009/2011-TCU-Plenário, rel. Ubiratan Aguiar; 6.439/2011-TCU-1ª Câmara, rel. Augusto Sherman; 80/2010-TCU-Plenário, rel. Marcos Bemquerer; 1.119/2010-TCU-Plenário, rel. Marcos Bemquerer) .
17. Em favor detalhamento e da transparência, o correto seria que cada integrante dessa questionada composição tivesse sua própria composição de custos unitários, reunindo todos os materiais, mão-de-obra e equipamentos necessários para sua execução. Desta forma, a descrição não detalhada de serviços nas planilhas de custos das licitações, genericamente denominados 'verbas', é irregular.' (g.n.) 
8.3. Não obstante essas considerações, no sentido de ser irregular a remuneração dos 'Serviços de Conservação da Faixa de Domínio' mediante 'verba', ressalte-se que tal irregularidade não foi objeto da citação do recorrente (cf. peça 14) e por isso não constituiu fundamento para a imputação de débito. Assim, a rigor, não há interesse recursal nesse ponto específico das alegações do recorrente, de modo que mesmo o acolhimento da alegação não teria por efeito o provimento ao recurso ou reflexo sobre o débito imputado ao recorrente. Ainda assim, em atenção à ampla defesa, passa-se à análise da alegação.
8.4. O recorrente alega essencialmente que a adoção de 'verba' como unidade de pagamento dos serviços de conservação da faixa de domínio seguiu modelo do DNIT nacional e que a jurisprudência que sustentou a impugnação por este Tribunal seria posterior à concepção do projeto em questão.
8.5. Contudo, o fato de a adoção de 'verba' como unidade de pagamento haver seguido modelo do DNIT nacional não torna a prática menos irregular, muito embora tal irregularidade não pudesse ser atribuída especificamente ao ora recorrente, na condição de superintendente do DNIT/CE.
8.6. Além disso, o fato de se ter sustentado a irregularidade mediante julgados posteriores ao projeto não implica que a prática era menos irregular antes deles. Com efeito, mesmo antes do projeto este Tribunal entendia irregular tal prática: 'A planilha orçamentária integrante do projeto básico deve expressar a composição dos custos unitários dos itens de serviço com detalhamento suficiente à sua precisa identificação, consoante o art. 7º, § 2º, inciso II, da Lei 8.666/1993, sendo vedada a cotação de itens com a denominação 'verba'' (Acórdão 1091/2007-TCU-Plenário, relator: Augusto Nardes) ; 'os orçamentos estimativos devem expressar o custo dos serviços a serem executados com unidades quantificáveis por meio do projeto básico, sendo vedada a utilização de unidade 'verba', ressalvadas hipóteses excepcionalíssimas, que deverão estar devidamente justificadas no processo licitatório' (Acórdão 2450/2007-TCU-Plenário, relator: Augusto Sherman) ; 'não é admissível que empresa projetista contratada para elaborar orçamento de obra pública deixe de detalhar serviços perfeitamente quantificáveis, a exemplo de peças pré-moldadas em concreto, optando por orçá-los por unidade genérica denominada 'verba'' (Acórdão 3086/2008-TCU-Plenário, relator: Marcos Bemquerer) .
8.7. Ante o exposto, deve-se rejeitar a alegação.
9. Contrato não abrangia o subitem 'Confecção Placa Sinalização Tot. Refletiva'
9.1. O recorrente alega que o contrato não abrangia o subitem 'Confecção Placa Sinalização Tot. Refletiva', aduzindo para tanto que:
a) é equivocado o entendimento de que houve pagamento pela execução de 'Confecção Placas Sinalização Tot. Refletiva' no Contrato 01/2009, subitem que foi equivocadamente incluído na proposta da empresa contratada, mas não integrou o Contrato 01/2009; (peça 174, p. 32) 
b) o referido subitem não existe no Contrato 01/2009 e medições, de modo que não houve pagamento por esse serviço; (peça 174, p. 32) 
c) os subitens pagos no item 'Conservação da Faixa de Domínio' do Contrato 01/2009 foram os subitens constantes no projeto/edital, que foram os subitens analisados e fiscalizados pelo fiscal do contrato, de modo que não foi pago e fiscalizado o subitem 'Confecção Placa Sinalização Tot. Refletiva', pois este subitem não constava no projeto/edital e também não constava no contrato e medições; (peça 174, p. 32-33) 
d) no contrato somente foram realizados e pagos via item 'Conservação da Faixa de Domínio' serviços de manutenção de sinalização vertical (limpeza e recomposição de placas) , mas não serviços de execução de sinalização vertical (confecção de placas) , que foram realizados em outro contrato, no âmbito do programa Prosinal, de modo que não houve duplicidade de pagamento pelo mesmo serviço; (peça 174, p. 33) 
e) ao apresentar sua proposta, a empresa Delta cometeu um equívoco ao detalhar sua composição de preço, pois houve divergência entre alguns subitens constantes no projeto e subitens apresentados na proposta (cf. tabelas à peça 174, p. 36-37) ; houve erro na composição de preço da empresa, pois foram apresentados vários subitens de serviços que não compunham a planilha de serviços constante no projeto/edital; (peça 174, p. 36-37) 
f) os serviços dos subitens válidos são os constantes no projeto/edital, em que não consta o subitem 'Confecção Placa Sinalização Tot. Refletiva', mas consta apenas o valor da verba relativa ao item 'Conservação da Faixa de Domínio', sendo que os subitens válidos são os constantes no projeto/edital; (peça 174, p. 39) 
g) assim, comprova-se que não existe serviço de 'Confecção Placa Sinalização Tot. Refletiva' no Contrato 01/2009 e consequentemente nas medições deste contrato; (peça 174, p. 40) 
h) a única vez em que houve menção ao subitem 'Confecção Placas de Sinalização Tot. Refletiva' em todo o processo do contrato foi na proposta da empresa Delta (peça 39, p. 23, TC Processo 024.993/2013-1) , não existindo em qualquer outra parte do contrato, inclusive nas medições, referência ao subitem 'Confecção Placas Sinalização Tot. Refletiva'; (peça 174, p. 41) 
i) por ser verba a forma de pagamento do item 'Conservação da Faixa de Domínio', a composição de preços dos subitens da proposta da empresa Delta não era vinculada à execução desses subitens, mas sim vinculada à execução dos subitens constantes no projeto/edital, sendo que a empresa Delta foi a única que apresentou sua composição de preços detalhada; tal assertiva é facilmente comprovada via exame das propostas (composições de preços) das demais empresas licitantes, conforme peça 38, p. 5 e 87; peça 40, p. 56 e 111, todas do TC Processo 024.993/2013-1, apenso; (peça 174, p. 41) 
j) como pagamento era em sistema de verba, tendo a construtora de efetuar a manutenção de todo o trecho da faixa de domínio em perfeito estado de conservação com os serviços e quantidades listados no projeto/edital, a divergência entre composição da Construtora Delta e composição do edital não trouxe prejuízo ao erário; (peça 174, p. 42) 
k) também não se pode falar em pagamento do subitem do 'Confecção de Placa de Sinalização Tot. Refletiva' porque o item 'Conservação da Faixa de Domínio' é pertinente a manutenção, e não a execução de sinalização; e o referido subitem é serviço de execução de sinalização, e não de manutenção, não sendo possível incluir pagamento desse subitem no item 'Conservação de Faixa de Domínio'; (peça 174, p. 43) 
l) não existe no item 'Conservação da Faixa de Domínio' do projeto/edital subitens de execução de sinalização, só existem serviços de manutenção que são os serviços de 'limpeza de placa de sinalização' e 'recomposição de placa de sinalização', e estes serviços foram pagos no item 'Conservação de Placa de Sinalização'; (peça 174, p. 43) 
m) para que houvesse o pagamento dos serviços de 'Confecção Placa Sinalização Tot. Refletiva' no Contrato 01/2009 seria necessário que no projeto/edital constasse a quantidade dessas placas, bem como a especificação das placas; e no projeto/edital não existe referência a confecção de placas de sinalização, de modo que esse serviço não poderia ser pago; (peça 174, p. 43-44) 
n) os serviços de manutenção de sinalização constantes no item 'Conservação da Faixa de Domínio' (limpeza e recomposição de placas de sinalização) não foram excluídos do Contrato 01/2009 porque são serviços não contemplados no Programa Prosinal (Contrato 159/2006, firmado com a empresa Sinalisa) , visto que são serviços de manutenção de sinalização vertical; assim, ao contrário do aduzido no relatório que acompanha a decisão recorrida (peça 149, p. 2, itens 7-8) , não existe superposição de serviços e/ou duplicidade de pagamentos como assevera o relatório; o item 'Conservação da Faixa de Domínio' no Contrato 01/2009 abrangia serviços de manutenção de sinalização (limpeza e recomposição) de placas já existentes, e o Contrato 159/2006 (Programa Prosinal) efetuava serviços de execução de novas placas de sinalização; (peça 174, p. 47) 
o) não é correta a afirmação constante no relatório que acompanha a decisão recorrida (peça 149, p. 7, item 24) , pois os serviços (subitens) relacionados no quadro ali reproduzido não se referem ao contrato, mas ao documento à peça 19, p. 27, do TC Processo 024.993/2013-1, apenso, que trata da proposta da empresa contratada, a qual, conforme já referido, possui erro na composição de preço; no Contrato 01/2009 não consta essa planilha de subitens da empresa; e os subitens válidos e fiscalizados pelo fiscal do contrato quanto ao item 'Conservação da Faixa de Domínio' foram os subitens constantes no projeto/edital; (peça 174, p. 49) 
p) o Contrato 01/2009 é regido pelo projeto licitado constante no edital, de modo que o cálculo e raciocínio desenvolvido no item 25 do relatório que acompanha a decisão recorrida (peça 149, p. 8-11) é improcedente, pois no Contrato 01/2009 não existe o subitem 'Confecção Placa Sinalização Tot. Refletiva', de modo que não houve pagamento nem execução de tal serviço no referido contrato; (peça 174, p. 49) 
q) não houve pagamento de 'Confecção Placa Sinalização Tot. Refletiva' no Contrato 01/2009, de forma que inexiste dano ao erário; (peça 174, p. 86) 
r) não há que se falar na condenação do recorrente ao pagamento de valores, sob pena de enriquecimento ilícito por parte da Administração Pública. (peça 174, p. 88) 
Análise
9.2. O recorrente alega essencialmente que o subitem impugnado por este Tribunal ('Confecção Placa Sinalização Tot. Refletiva') não fazia parte do contrato e, portanto, não foi objeto de medição e assim de pagamento, não havendo por isso que se falar em dano ao erário.
9.3. Com efeito, na avaliação das propostas das licitantes se levou em conta apenas o valor global do item 'Conservação de faixa de domínio', pois procede a alegação de que nas propostas das demais licitantes - ao contrário do que ocorreu com a proposta da empresa contratada - não vieram especificados os subitens que compunham o item 'Conservação da Faixa de Domínio' (peça 38, p. 5 e 87; peça 40, p. 56 e 111, todas do TC Processo 024.993/2013-1, apenso) .
9.4. Também procede a alegação de que nas medições não constam os subitens que compunham o item 'Conservação da Faixa de Domínio' (peça 41, p. 34; peça 49, p. 14 e 17, TC Processo 024.993/2013-1, apenso) , sendo que as medições levaram em conta o item como um todo, e não os subitens individualmente.
9.5. Assim, toda a controvérsia aqui tem início com o fato de os subitens que compunham o item 'Conservação da Faixa de Domínio' no projeto/edital divergirem da composição apresentada pela empresa contratada. Aparentemente, na avaliação das propostas não se atentou ou não se concedeu a devida relevância ao fato de que os subitens da proposta vencedora não condiziam com os subitens do projeto/edital. E tal como alegado, a quantificação do débito somente foi possível pelo cálculo da participação do subitem 'Confecção de Placa Sinalização Tot. Refletiva' constante na proposta da empresa vencedora, pois na medição os subitens não eram discriminados.
9.6. De fato, no projeto/edital, o item 'Conservação da Faixa de Domínio' tinha a composição apresentada à peça 174, p. 36 (idem à peça 16, p. 8, TC Processo 024.993/2013-1, apenso) .
9.7. Já na proposta da empresa contratada o item 'Conservação da Faixa de Domínio' possuía a composição apresentada à peça 174, p. 37.
9.8. Observa-se que somente na segunda composição consta o subitem 'Confecção Placa Sinalização Tot. Refletiva', que foi impugnado por este Tribunal. Nesse ponto, o recorrente alega que fazia parte do contrato e foi objeto de medição a composição da primeira tabela, onde não consta o subitem impugnado.
9.9. Registre-se que no Laudo 023/2013-SETEC/SR/DPF/SE, a Polícia Federal já havia notado a discrepância entre a composição do item 'Conserva de Faixa de Domínio' inicialmente previsto e aquele constante na proposta da empresa Delta (peça 16, p. 8, TC Processo 024.993/2013-1, apenso) :
'20. Outro documento de interesse para a perícia é a composição de custos do serviço de conserva de faixa de domínio, apensado na fl. 119 do referido volume (Figura 1) .
21. Em tal composição observamos que estão inclusos os serviços de recomposição de placas de sinalização, a uma razão de R$ 2.247,40/km/ano, representando 36,18% do total da composição.
22. Já na composição de custos apresentados pela DELTA Engenharia, constante à fl. 959 do processo 50603.000515/200S.54-DNIT, verificamos que um dos itens que compõem o serviço de conservação de faixa de domínio é a 'confecção placa sinalização tot. refletiva', num total parcial de R$ 488.208,87 (quatrocentos e oitenta e oito mil, duzentos e oito reais e oitenta e sete centavos) , representando 36,16% do montante total do serviço, de R$ 1.350.000,00 (um milhão, trezentos e cinquenta mil reais) .'
9.10. Assim, na proposta da empresa constava o subitem 'Confecção Placa Sinalização Tot. Refletiva', cuja execução já seria abrangida pelo programa Prosinal e por isso deveria, nos termos do Memorando Circular 48/2009/DIR, ser excluído do Contrato 001/2009. Como não há qualquer comprovação de que tal subitem tenha sido excluído do contrato, presume-se que ele foi pago como um dos subitens do item 'Conservação da Faixa de Domínio', advindo daí o débito.
9.11. Note-se que a Polícia Federal também considerou que os serviços de 'recomposição de placas de sinalização' estariam abrangidos pelo Memorando Circular 48/2009/DIR, razão pela qual considerou 'parcialmente confirmada a constatação 3', com a fixação do valor impugnado em R$ 402.212,97 (peça 16, p. 11-12 e 15, itens 35-42 e 51, iii, TC Processo 024.993/2013-1, apenso) .
9.12. Nesse contexto, o recorrente alega que os pagamentos do item 'Conservação da Faixa de Domínio' se deram segundo a composição prevista no projeto/edital (que não continha o subitem relativo à confecção de placa de sinalização) e que o subitem 'Confecção Placa Sinalização Tot. Refletiva' - cuja impugnação acarretou o débito imputado ao recorrente - não compunha o contrato, de modo que não haveria que se falar em débito.
9.13. Contudo, afigura-se crucial o fato de que o próprio Contrato 001/2009 (peça 19, p. 6-12, TC Processo 024.993/2013-1, apenso) estabelecia em sua cláusula primeira que 'constitui objeto deste Contrato a execução pela Contratada dos trabalhos descritos na proposta apresentada por ocasião da licitação, os quais ficam fazendo parte integrante e inseparável deste instrumento, como se aqui integralmente reproduzidos' (peça 19, p. 7, TC Processo 024.993/2013-1, apenso) . Portanto, a despeito das inúmeras afirmações do recorrente ao longo do recurso no sentido de que a proposta da empresa contratada não compunha o contrato, tal alegação é infirmada pelos elementos dos autos. (g.n.) 
9.14. Embora o recorrente alegue ser improcedente a afirmação do relatório que acompanha a decisão recorrida no sentido de que a composição do item 'Conservação da Faixa de Domínio' seria aquela da proposta (peça 149, p. 7, item 24) , tem-se que, segundo os termos do próprio contrato, a proposta da empresa compunha o contrato, de modo que, ao contrário do alegado, os pagamentos realizados a título de 'Conservação da Faixa de Domínio' abrangiam o subitem 'Confecção Placa Sinalização Tot. Refletiva', justificando a imposição de débito ao recorrente.
9.15. Ante o exposto, deve-se rejeitar a alegação.
10. Nota técnica do DNIT/CE
10.1. O recorrente alega que a Nota Técnica emitida pelo DNIT/CE, à peça 175, p. 128-131, corrobora suas alegações. Nesse sentido, aduz que:
a) a Nota Técnica à peça 175, p. 128-131, afirma que o fiscal do contrato examina os serviços (subitens) de Conservação da Faixa de Domínio previstos no projeto/edital; (peça 174, p. 38) 
b) não era responsabilidade do recorrente, como superintendente do DNIT/CE, analisar e fiscalizar composições de preços de subitens das propostas das empresas licitantes, essa tarefa era desempenhada pela Comissão de Licitação nomeada especificamente para tal função; (peça 174, p. 51) 
c) a Nota Técnica confirma que no Contrato 159/2006 (Programa Prosinal) foram realizados serviços de execução de sinalização vertical; já os serviços de manutenção de sinalização vertical (limpeza e recomposição de placas) foram pagos e realizados via item 'Conservação da Faixa de Domínio' no Contrato 01/2009; (peça 174, p. 52-53) 
d) a Nota Técnica afirma que os serviços de 'Conservação da Faixa de Domínio' 'são relativos à conservação/manutenção, diferentemente dos serviços de confecção e implantação de placas' (peça 175, p. 130) ; tal assertiva comprova que os serviços de 'Confecção Placas Sinalização Tot. Refletiva' não podem compor o item 'Conservação da Faixa de Domínio' do Contrato 01/2009, pois não são serviços de manutenção/conservação de sinalização, de forma que não houve pagamento de confecção de placas de sinalização no Contrato 01/2009; (peça 174, p. 56-57) 
e) a Nota Técnica atesta ainda que os subitens de sinalização do serviço de 'Conservação da Faixa de Domínio' constantes e válidos no Contrato 01/2009 são os serviços constantes no projeto/edital, ou seja, quanto à sinalização, os serviços válidos são limpeza e recomposição de placas já existentes; (peça 174, p. 57) 
f) a Nota Técnica também afirma que os serviços de execução de sinalização do Contrato 01/2009 foram excluídos durante a 1ª Revisão de Projetos em Fase de Obras; e o subitem 'Confecção Placa Sinalização Tot. Refletiva' não foi excluído do Contrato 01/2009 porque este subitem nunca compôs o Contrato 01/2009, portanto não se pode requerer a exclusão de subitem que nunca fez parte do Contrato 01/2009; (peça 174, p. 57-58) 
g) ainda segundo a Nota Técnica, os subitens de manutenção de sinalização (limpeza e recomposição de placas de sinalização) pertencentes ao item 'Conservação da Faixa de Domínio' não foram excluídos do Contrato 01/2009 porque são serviços de manutenção de sinalização que não constam no Contrato 159/2006 (Prosinal) ; (peça 174, p. 58) 
h) ainda segundo a Nota Técnica, os serviços de confecção de placas de sinalização constante na proposta da empresa Delta são incorretos e incompatíveis com os serviços constantes no projeto/edital, portanto não fazem parte do Contrato 01/2009; (peça 174, p. 58) 
i) segundo a Nota Técnica, os serviços de 'Conservação da Faixa de Domínio' eram medidos por desempenho (verba) e eram pagos baseados nos serviços previstos no projeto; (peça 174, p. 58) 
j) a Nota Técnica atesta, em síntese, que (peça 174, p. 59-61) :
- o subitem 'Confecção de Placas de Sinalização Tot. Refletiva' foi erradamente incluída na proposta da empresa Delta;
- no projeto/edital não consta os serviços de 'Confecção de Placas de Sinalização Tot. Refletiva';
- no Contrato 01/2009 e medições não constam os serviços de 'Confecção de Placas de Sinalização Tot. Refletiva';
- os subitens dos serviços de 'Conservação de Faixa de Domínio' do Contrato 01/2009 são os constantes no projeto/edital;
- o fiscal do contrato avaliou o serviço de 'Conservação da Faixa de Domínio' no Contrato 01/2009 baseado nos subitens do projeto/edital, e não nos subitens da proposta da empresa Delta;
- os serviços de sinalização pagos no Contrato 01/2009 foram os serviços de manutenção de sinalização constantes no item 'Conservação de Faixa de Domínio', conforme subitens do projeto/edital, ou seja, serviços de limpeza e recomposição de placas de sinalização;
- não houve pagamento de serviços de 'Confecção Placas Sinalização Tot. Refletiva' no Contrato 01/2009;
- os serviços de execução de sinalização constantes no Contrato 01/2009 (pintura de faixa e tachas refletivas bidirecionais) foram excluídos deste Contrato 01/2009 via 1ª Revisão de Projeto em Fase de Obra, atendendo a determinação do Memorando Circular no 48/2009/DIR;
- os serviços de manutenção não foram excluídos do Contrato 01/2009, visto que são serviços de manutenção de placas já existentes, e esses serviços não estavam contemplados no Contrato 159/2006 (Programa Prosinal) ;
- o subitem 'Confecção de Placa de Sinalização Tot. Refletiva' não foi excluído do Contrato 01/2009 porque este subitem nunca compôs o Contrato 01/2009, não sendo possível excluir subitem que não pertencia ao contrato;
- não houve pagamento de serviços de execução de sinalização vertical no Contrato 01/2009;
- não houve pagamento de serviços de manutenção de sinalização vertical no Contrato 159/2006;
- os serviços de execução de sinalização vertical (placas de sinalização) pertencem ao Contrato 159/2006 (Programa Prosinal) e os serviços de manutenção de sinalização vertical (limpeza e recomposição de placas de sinalização já existentes) foram efetuadas e pagas via item 'Conservação da Faixa de Domínio' no Contrato 01/2009;
- não houve superposição de serviços e/ou pagamento em duplicidade.
Análise
10.2. As alegações aqui se referem à Nota Técnica assinada pelo chefe do serviço de engenharia do DNIT/CE, elaborado para instrução de inquérito policial (peça 175, p. 128-131) .
10.3. A nota informa que os serviços constantes do item 6.0.00 'são relativos à conservação/manutenção, diferentemente dos serviços de confecção e implantação de placas', e que 'os serviços de Pintura de Faixa e Tachas Refletivas Bidirecionais (...) foram excluídos na 11ª Revisão de Projeto em Fase de Obras, em função dos referidos serviços já terem sido contemplados pelo programa Prosinal' (peça 175, p. 130) .
10.4. A Nota Técnica informa ainda que a proposta da empresa contratada previu, nos serviços de Conservação de Faixa de Domínio, 'serviços de Pintura de Faixa, limpeza de placa de sinalização e, diferentemente do constante no edital de licitação, confecção de placa totalmente refletiva'. Reconhece expressamente que 'as composições referentes aos Serviços de Manutenção de Pista e Acostamento e Serviços de Conservação de Faixa de Domínio, apresentadas na proposta, estão incompatíveis com as do projeto' e que 'caberia a comissão de licitação, à época, ter diligenciado junto às licitantes para que apresentassem e/ou compatibilizassem a composição dos referidos serviços com os de projeto' (peça 175, p. 130-131) . De fato, a incompatibilidade entre proposta e edital é a origem de toda a controvérsia discutida nos autos.
10.5. Por fim, sobre a alternativa entre a medição com base na composição do projeto/edital ou da proposta da empresa contratada, a Nota Técnica afirma que 'o fiscal avaliava esses serviços por quilômetro, baseando-se nos serviços previstos no projeto' (peça 175, p. 131) . (g.n.) 
10.6. Como se observa, os termos da Nota Técnica confirmam as alegações do recorrente, e a afirmação de que as medições se davam com base nos serviços previstos no projeto - portanto sem a presença do subitem 'Confecção Placa Sinalização Tot. Refletiva' - leva à conclusão de ausência de débito relativamente a esse subitem.
10.7. Contudo, a despeito das afirmações contidas na referida Nota Técnica, uma questão que fica em aberto e irresolvida nos autos é como foi possível a contratação de empresa em cuja proposta a configuração dos subitens que compunham o item 'Conservação de faixa de domínio' era incompatível com a configuração constante no projeto/edital.
10.8. Outro ponto não abordado na Nota Técnica e crucial para o deslinde da questão é que a cláusula primeira do contrato estabelecia expressamente que seu objeto dizia respeito à execução dos trabalhos descritos na proposta da empresa contratada, que integrava o contrato (peça 19, p. 6-12, TC Processo 024.993/2013-1, apenso) . Nesse sentido, ainda que se reconheça razão ao recorrente quando afirma que não lhe cabia analisar a composição de preços da propostas das empresas licitantes, deve-se ressaltar que a proposta vencedora se incorporou ao contrato e que o recorrente 'foi explicitamente alertado, por meio do Memorando Circular 48/2009/DIR, na condição de Superintendente Regional do Dnit/CE, sobre a necessidade de fiscalização rigorosa para evitar superposição na execução dos serviços de sinalização, com o pagamento de serviços executados pelo Prosinal' (peça 148, p. 3) , de modo que deveria o recorrente ter sido mais diligente ao se assegurar de que a proposta vencedora (incorporada ao contrato) não contivesse item que se sobrepusesse ao programa Prosinal. A própria Nota Técnica afirma que o Contrato 159/2009 (Programa Prosinal) 'tinha por objeto a execução de serviços de sinalização em vários trechos de rodovias no estado do Ceará, inclusive no segmento objeto do Contrato 001/2009' (peça 175, p. 128) .
10.9. Assim, se procedente a alegação do recorrente de que os pagamentos eram realizados com base nos serviços previstos no projeto/edital, então os pagamentos foram realizados em desacordo com o previsto em contrato. Por outro lado, não é possível aferir com segurança se os serviços efetivamente fiscalizados pelo fiscal do contrato eram os do projeto/edital ou os da proposta da empresa, porquanto as medições do item 'Conservação de faixa de domínio' não especificavam os respectivos subitens, de modo que não há elementos nos autos que corroborem a alegação do recorrente, ao passo que a constatação deste Tribunal se fundamenta nos termos do contrato.
10.10. Por fim, recorde-se que também a Polícia Federal, ao confrontar a discrepância entre o projeto/edital e a proposta da empresa contratada, entendeu que prevalecia esta última, donde concluiu pela existência de débito (peça 16, p. 3-15, TC Processo 024.993/2013-1, apenso) .
10.11. Assim, não obstante a Nota Técnica invocada pelo recorrente confirme suas alegações, os demais elementos dos autos levam à conclusão de que prevalecia, para efeito de medição dos serviços, a configuração da proposta da empresa contratada, de modo a confirmar a existência de débito.
10.12. Ante o exposto, deve-se rejeitar a alegação.
11. Ausência de responsabilidade pela fiscalização e medições do contrato
11.1. O recorrente alega ausência de responsabilidade pela fiscalização e medições do contrato, aduzindo nesse sentido que:
a) a responsabilidade pela fiscalização (medições) do Contrato 01/2009 era do fiscal do contrato, sendo impossível a constatação pelo recorrente dessa suposta irregularidade ora em exame neste recurso; (peça 174, p. 62) 
b) segundo norma do DNIT, a medição das obras e serviços é da competência exclusiva do Engenheiro Fiscal do Contrato; (peça 174, p. 62) 
c) durante todo o processo, a única citação ao subitem 'Confecção Placas de Sinalização Tot. Refletiva' ocorreu por engano, ainda no processo licitatório, na proposta da empresa Delta (peça 39, p. 23, TC Processo 024.993/2013-1, apenso) ; não houve mais durante todo o processo qualquer referência ao referido subitem; (peça 174, p. 64) 
d) na planilha (documentos) do contrato implantado no sistema de medições do DNIT/CE, não consta o subitem 'Confecção de Placa de Sinalização Tot. Refletiva', consta apenas o valor da verba relativa ao item 'Conservação da Faixa de Domínio'; (peça 174, p. 64) 
e) conforme norma do DNIT, a planilha implantada no sistema de medições do DNIT/CE é a mesma planilha que consta no edital da licitação/projeto, não podendo haver alteração de serviços, quantidades e unidades de pagamento; portanto, inexiste o serviço de confecção de placas de sinalização no contrato e consequentemente nas medições desse contrato; em todas as medições nunca foi mencionado o subitem 'Confecção de Placa de Sinalização Tot. Refletiva'; (peça 174, p. 64) 
f) o serviço de 'Conservação da Faixa de Domínio' era pago via verba, sendo o fiscal do contrato responsável por aferir se os subitens referentes ao mencionado item, de acordo com os subitens constantes no projeto/edital, estavam perfeitamente executados; de fato, segundo a Nota Técnica, 'o fiscal avaliava esses serviços por quilômetros, baseando-se nos serviços previstos no projeto' (peça 175, p. 131) ; (peça 174, p. 64-65) (g.n.) 
g) o surgimento do subitem 'Confecção de Placa de Sinalização Tot. Refletiva' foi um equívoco da proposta da empresa Delta e aparece unicamente na composição de preço da proposta da empresa, não constando no contrato e nem nas medições; de fato, não existe no projeto/edital qualquer citação a confecção de placas de sinalização; (peça 174, p. 65) 
h) o recorrente não poderia detectar uma suposta irregularidade se esse subitem não constava nas medições, no Contrato 01/2009, e nem no projeto/edital; o recorrente nunca tomou conhecimento da existência do subitem 'Confecção de Placa de Sinalização Tot. Refletiva'; (peça 174, p. 65) 
i) embora no relatório que acompanha a decisão recorrida tenha-se apontado o recorrente como omisso ao aprovar as medições sem qualquer ressalva (peça 149, p. 14, item 7) , o recorrente não poderia efetuar ressalvas nas medições sobre fato inexistente; isso porque nas medições não existia o subitem 'Confecção de Placa de Sinalização Tot. Refletiva'; (peça 174, p. 65-66) 
j) no Acórdão 1989/2013-TCU-Plenário (TC Processo 011.517/2010-7; relator: Aroldo Cedraz) , este Tribunal inocentou o superintendente do DNIT/MT por supostas falhas de fiscalização de medições; (peça 174, p. 66-67) 
k) no mesmo sentido: Acórdão 1989/2013-TCU-Plenário, TC Processo 011.517/2010-7, relator: Aroldo Cedraz; Acórdão 2337/2015-TCU-Plenário, TC Processo 024.988/2013-8, relator: Augusto Sherman; Acórdão 5562/2019-TCU-Primeira Câmara, TC Processo 034.812/2014-8, relator: Walton Rodrigues; (peça 174, p. 68-71) 
l) não era tarefa do recorrente e ele não tinha como fiscalizar essas medições ao nível de analisar subitens do item de 'Conservação da Faixa de Domínio', bem como rever as medições atestadas pelo fiscal do contrato, que está presente diariamente na obra; e o subitem 'Confecção de Placa de Sinalização Tot. Refletiva' não constava nas medições; (peça 174, p. 71) 
m) não há nos autos elementos que evidenciem o conhecimento do recorrente acerca das supostas irregularidades apontadas no item 'Conservação da Faixa de Domínio'; nas medições não constava o subitem 'Confecção de Placa de Sinalização Tot. Refletiva'; (peça 174, p. 75-76) 
Análise
11.2. O recorrente essencialmente alega ausência de responsabilidade pelas medições e que não teria condições de identificar a irregularidade relativa ao subitem 'Confecção Placa Sinalização Tot. Refletiva', porquanto tal subitem não constava nem no projeto/edital, nem no contrato, nem nas medições.
11.3. Muito embora o recorrente procure trazer a discussão para eventuais falhas nas medições, para então alegar que não seria ele o responsável por elas, o fundamento da condenação não é esse, e sim sua omissão ao não excluir do contrato o subitem relacionado a sinalização que já estaria abrangido pelo programa Prosinal. Portanto, a extensa argumentação do recorrente e as diversas menções a julgados deste Tribunal são inócuas para efeito de eximi-lo da responsabilidade pelo débito.
11.4. Assiste razão ao recorrente quando alega que nas medições não se menciona o subitem 'Confecção Placa Sinalização Tot. Refletiva'; mas isso se deve ao fato de que os subitens que compunham o item 'Conservação de Faixa de Domínio' não vinham discriminados nas medições, o que não quer dizer que o subitem relativo a confecção de placa de sinalização não tenha sido pago, sendo que os elementos dos autos apontam que efetivamente o foi.
11.5. Quanto à alegação de que não teria condições de verificar a irregularidade, e muito embora o recorrente alegue que as normas do DNIT estabeleçam que a planilha de medições é a do edital, já se aduziu nesta instrução que o próprio contrato estipulava que seu objeto é a execução dos trabalhos descritos na proposta da empresa contratada (peça 19, p. 6-12, TC Processo 024.993/2013-1, apenso) , a qual integrava o contrato e continha o referido subitem, de modo que o recorrente tinha sim condições de verificar a indevida inclusão daquele subitem no contrato e portanto implicitamente nas medições realizadas, do que decorreram pagamentos indevidos.
11.6. Ante o exposto, deve-se rejeitar a alegação.
12. Baixa materialidade
12.1. O recorrente alega que a ocorrência em exame é de baixíssima materialidade frente ao total de pagamentos no contrato; o valor total pago foi de R$ 15.375.431,55 e o valor ora em julgamento é de R$ 402.212,97, representando apenas 2,61% do valor total pago no contrato. (peça 174, p. 82) 
Análise
12.2. Muito embora o valor apurado do débito seja ínfimo quando comparado ao valor total do contrato, não o é em termos absolutos, o que se deve aos elevados valores envolvidos nos contratos relativos a obras e serviços rodoviários. Assim, não se justifica afastar sua responsabilidade no caso vertente, razão pela qual a alegação deve ser rejeitada.
CONCLUSÃO
13. Da análise, conclui-se que:
a) o fato de processo administrativo disciplinar da CGU haver afastado a responsabilidade do recorrente não repercute no juízo condenatório deste Tribunal, tanto porque não compete a este Tribunal determinar a instauração ou controlar resultados de procedimento administrativo disciplinar, quanto porque, em razão da independência das instâncias, o juízo em processo disciplinar não vincula o juízo administrativo deste Tribunal no julgamento de tomada de contas especial (item 5) ;
b) a assinatura do relatório de revisão do projeto em nada se relaciona com a imputação feita ao recorrente, de modo que a alegação de que não o assinou é inócua e em nada beneficia o recorrente (item 6) ;
c) o mero fato de o recorrente haver encaminhado o Memorando 048/2009-DIR para providências não pode ser tido como ação efetiva tendente a excluir do Contrato 001/2009 os serviços de sinalização abrangidos pelo programa Prosinal, de modo que não elide a imputação de omissão que lhe foi feita (item 7) ;
d) a remuneração dos serviços 'Serviços de Conservação da Faixa de Domínio' mediante 'verba' não constituiu fundamento para a condenação, de modo que o recorrente careceria de interesse recursal nesse ponto; de todo modo, o fato de a adoção de 'verba' como unidade de pagamento haver seguido modelo do DNIT nacional não torna a prática menos irregular, o mesmo se podendo dizer do fato de se ter sustentado a irregularidade mediante julgados posteriores ao projeto/edital, pois mesmo antes disso a prática já era censurada por este Tribunal (item 8) ;
e) segundo os termos do contrato, a composição do item 'Conservação da Faixa de Domínio' válido para efeito de pagamento era a da proposta da empresa contratada, onde constava o subitem 'Confecção Placa Sinalização Tot. Refletiva', impugnado por este Tribunal, justificando a imposição de débito ao recorrente (item 9) ;
f) não obstante a Nota Técnica invocada pelo recorrente confirme suas alegações, os demais elementos dos autos levam à conclusão de que prevalecia, para efeito de medição dos serviços, a configuração da proposta da empresa contratada, de modo a confirmar a existência de débito (item 10) ;
g) a ausência de responsabilidade do recorrente pela fiscalização e medições realizadas no contrato não afasta sua responsabilidade nos autos, que se fundamenta no fato de não haver excluído, embora tivesse condições de fazê-lo, o subitem relativo a confecção de placa de sinalização, o que redundou em pagamentos indevidos e consequente débito (item 11) ;
h) embora o valor apurado do débito seja ínfimo quando comparado ao valor total do contrato, não o é em termos absolutos, o que se deve aos elevados valores envolvidos nos contratos relativos a obras e serviços rodoviários, não se justificando afastar a responsabilidade do recorrente no caso em exame (item 12) .
13.1. Ante essas conclusões, deve-se negar provimento ao recurso.
 (...) 
PROPOSTA DE ENCAMINHAMENTO
15. Ante o exposto, submete-se o assunto à consideração superior, propondo-se, com fundamento nos artigos 32, inciso I, e 33 da Lei 8.443/1992:
a)  conhecer do recurso e, no mérito, negar-lhe provimento;
b) dar ciência da decisão ao recorrente e demais interessados."
6.	O titular da Secretaria de Recursos, ao se pronunciar de acordo com a proposta do auditor, realizou análise complementar na qual concluiu não ter ocorrido a prescrição, conforme transcrição a seguir (peça 194) :
"9. No que concerne aos critérios do Acórdão 1441/2016-TCU-Plenário, a prescrição da pretensão punitiva e do débito subordina-se ao prazo geral de dez anos (art. 205 do Código Civil) , contado a partir da data da ocorrência do fato e interrompido pelo ato que ordenar a citação, a audiência ou a oitiva da parte.
10. O acórdão condenatório abarca duas irregularidades no Contrato 1/2009 que ensejaram vários débitos a responsáveis solidários distintos, quais sejam pagamentos por serviços superfaturados para o transporte de brita; e pagamentos por serviços de Confecção de Placa de Sinalização, sem que tenham sido realizados e com o agravante de que já estavam contemplados em contrato do Prosinal. Então, em benefício dos responsáveis arrolados pelas irregularidades, para efeito de marco inicial para a contagem do prazo prescricional, adoto a data do primeiro pagamento irregular realizado em 25/1/2010.
11. O ato ordenatório da citação refere-se ao Acórdão 887/2015-TCU-Plenário, de 22/4/2015 (peça 5) . Do confronto entre o termo inicial e a data do ato ordenatório da citação, não se encontra ultrapassado o limite do prazo decenal previsto no Regime Civil. Desta forma, não há que se aventar a prescrição da pretensão punitiva e ressarcitória em relação aos responsáveis de acordo com as disposições do Acórdão 1441/2016-TCU-Plenário.
*
12. Sob a luz da Lei 9.873/1999, considero o prazo geral de cinco anos contado da data da prática do ato ou do dia em que tiver cessado infração de caráter permanente ou continuado. Ainda, a Lei 9.873/1999 prevê como causas interruptivas: I - notificação ou citação do indiciado ou acusado, inclusive por meio de edital; II - qualquer ato inequívoco, que importe apuração do fato; III - decisão condenatória recorrível; IV - qualquer ato inequívoco que importe em manifestação expressa de tentativa de solução conciliatória no âmbito interno da administração pública federal.
13. Para efeito de simplificação da análise, adoto como marco inicial para a contagem do efeito prescricional a data do Acórdão 2297/2011-TCU-Plenário, Rel. Min. Augusto Sherman Cavalcanti, de 24/8/2011, por meio do qual determinou a constituição de processos para a apuração de irregularidades em dezoito contratos celebrados pelo DNIT/CE, dentre eles o presente Contrato 1/2009 (peça 1) . A partir desta data, considero a ciência do Tribunal quanto às irregularidades apuradas e sua obrigação em adotar todas as providências com vistas a se certificar da regularidade na execução física e financeira do contrato.
14. Em prosseguimento à análise, traço breve histórico dos atos de fiscalização, apuração, notificação, julgamento ou de cunho processual praticados pelo TCU que interromperam o curso prescricional
a) em 9/9/2013, autuação de representação para apuração dos fatos, obtenção de informações (TC Processo 024.993/2013-1, em apenso) ;
b) em 22/4/2015, prolação do Acórdão 887/2015-TCU-Plenário, Rel. Min. Augusto Sherman Cavalcanti, que determinou a conversão do TC Processo 024.993/2013-1 em TCE e a promoção de citação dos responsáveis (peça 5) ;
c) em junho, julho e agosto de 2015, procedidas as citações de todos os responsáveis nos autos (peças 26, 27, 28, 44, 45 e 88) ;
e) em 15/3/2016, elaborada instrução de mérito peça Secex/CE (peça 122) ;
f) em 26/12/2017, despacho do Relator Augusto Nardes determina o retorno dos autos à unidade técnica para o exame de nova documentação anexada aos autos (peça 137) ;
g) em 15/3/2018, elaborada nova instrução de mérito pela Secex CE com base nas informações complementares (peça 139) ;
h) em 7/4/2020, prolatado o acórdão condenatório ora recorrido (peça 147) .
15. Das datas das causas interruptivas acima listadas, observo que não transcorreram mais de três anos de paralisação injustificada do processo, situação que afasta a hipótese da prescrição intercorrente prevista no § 1º do art. 1º da Lei 9.873/1999.
16. Com relação ao prazo geral da prescrição, ressalto que não fruíram os cinco anos previstos no art. 1º da Lei 9.873/1999 desde o início da apuração dos fatos tratados na presente TCE. Desta forma, concluo que não se operou a prescrição quinquenal para as pretensões punitiva e ressarcitória quanto aos fatos relacionados ao Contrato 1/2009.
*
17. Afastada a hipótese de incidência prescricional, nos termos dos arts. 32, inc. I, e 33, da Lei 8.443/1992, acompanho o exame e a proposta de encaminhamento para conhecer o recurso de reconsideração interposto por Joaquim Guedes Martins Neto contra o Acórdão 4262/2020-TCU-Plenário, e, no mérito, negar-lhe provimento, nos termos do exame precedente."
	É o relatório.

8.1. Thales de Oliveira Machado (29.558/OAB-CE) e outros, representando Joaquim Guedes Martins Neto.

Subprocurador-Geral Paulo Soares Bugarin.

TOMADA DE CONTAS ESPECIAL. IRREGULARIDADES NA EXECUÇÃO DE SERVIÇOS DE MANUTENÇÃO RODOVIÁRIA. BR-020/CE. CONTAS IRREGULARES. DÉBITO. MULTA. RECURSO DE RECONSIDERAÇÃO. CONHECIMENTO. PROVIMENTO PARA JULGAR REGULARES COM RESSALVA AS CONTAS DO RECORRENTE E TORNAR SEM EFEITO O DÉBITO E A MULTA.

TOMADA DE CONTAS ESPECIAL (TCE)

Secretaria de Recursos (Serur); Secretaria de Controle Externo de Tomada de Contas Especial (SecexTCE).

Em julgamento, recurso de reconsideração interposto por Joaquim Guedes Martins Neto (peças 174 e 175) , ex-Superintendente do Departamento Nacional de Infraestrutura de Transporte no estado do Ceará (Dnit/CE) , contra o Acórdão 4262/2020-TCU-Primeira Câmara, por meio do qual este Tribunal julgou irregulares suas contas, imputando-lhe débito em valores originais de R$ 402.209,06, solidariamente a outros responsáveis, e multa individual de R$ 200.000,00.
As irregularidades que motivaram a instauração desta tomada de contas especial referem-se à execução do Contrato 1/2009, firmado entre o Dnit e a Delta Construções S.A. para a execução de serviços de recuperação e conservação de trecho de 95,90 km da rodovia BR-020/CE. Essas irregularidades foram inicialmente constatadas em relatórios produzidos pela Controladoria-Geral da União (CGU) acerca de contratos sob responsabilidade da Superintendência Regional do Dnit no Ceará e encaminhados a esta Corte de Contas pela 11ª Vara da Justiça Federal daquele estado.
Neste Tribunal, os trabalhos realizados pela CGU resultaram em desdobramentos determinados por meio do Acórdão 2297/2011-TCU-Plenário, dentre os quais a constituição de processos de representação apartados para exame específico de cada um dos contratos em que foram identificadas irregularidades. Em relação ao Contrato 1/2009, determinou-se a abertura desta TCE e a citação dos responsáveis, conforme o Acórdão 887/2015-TCU-Plenário.
No que interessa ao recorrente, o débito resulta do pagamento de R$ 402.209,06 por serviços não realizados de confecção de placas de sinalização, já contemplados em contrato do Programa de Sinalização de Rodovias (Prosinal) . Além do ex-Superintendente do Dnit, foram condenados solidariamente a empresa Delta Construções S.A. e o engenheiro fiscal do contrato. Cabe registrar que esses dois últimos responsáveis foram condenados ainda ao ressarcimento de outras quantias, que somam R$ 800.127,63, referentes a demais irregularidades constatadas na execução do Contrato 1/2009, que não são objeto desta fase processual.
Nesta oportunidade, o recorrente alega que:
5.1.	o processo administrativo disciplinar conduzido pela CGU teria afastado sua responsabilidade;
5.2.	não teria assinado o 1º relatório de revisão do projeto;
5.3.	não teria sido omisso, pois teria encaminhado o Memorando 048/2009-DIR para providências;
5.4.	os "Serviços de Conservação da Faixa de Domínio" seriam remunerados como verba e o contrato não abrangia o subitem "Confecção Placa Sinalização Tot. Refletiva";
5.5.	as alegações ora apresentadas são corroboradas por Nota Técnica do Dnit/CE;
5.6.	não teria responsabilidade pela fiscalização e pelas medições realizadas no contrato;
5.7.	o débito seria de baixa materialidade em relação ao valor do contrato; e
5.8.	a multa aplicada teria sido desproporcional.
Após examinar as razões recursais, a Secretaria de Recursos concluiu que não foram trazidos elementos suficientes para alterar a deliberação recorrida, razão pela qual, com a concordância do Ministério Público junto ao TCU, propõe o conhecimento e o não provimento do apelo recursal.
Preliminarmente, ratifico o despacho exarado no sentido de que o recurso merece ser conhecido, porquanto preenche os requisitos de admissibilidade previstos nos arts. 32, inciso I, e 33 da Lei 8.443/1992.
Quanto ao mérito, com as devidas vênias, divirjo do encaminhamento proposto pela unidade instrutora e ratificado pelo Ministério Público de Contas, pelas razões expostas a seguir.
Observo, inicialmente, que não há nos autos qualquer evidência de que o recorrente tivesse conhecimento de pagamentos por serviços de confecção de placas não executados no Contrato 1/2009. Ademais, entendo que essas ocorrências seriam de difícil detecção, considerando o cargo de superintendente que o recorrente ocupava, não sendo razoável exigir de um gestor de razoável diligência a constatação de que as medições por ele aprovadas contemplassem serviços com duplicidade em relação a outro contrato específico do Programa de Sinalização de Rodovias (Prosinal) .
Isso se deve, em primeiro lugar, ao fato de que a informação sobre e existência do serviço de confecção de placas de sinalização não constava explicitamente da planilha orçamentária do contrato, sendo um dos componentes do item "Serviços de Conservação da Faixa de Domínio", previsto no Contrato 1/2009 como "verba". Dessa forma, as medições apresentavam apenas o item de conservação da faixa de domínio, pago como uma proporção da verba total prevista no contrato, sem qualquer menção à confecção de placas de sinalização.
Em segundo lugar, de acordo com a composição de custos elaborada pelo Dnit para o item "Serviços de Conservação da Faixa de Domínio", não se previa a necessidade de confecção de placas de sinalização, mas apenas a manutenção desses dispositivos, mediante os serviços de limpeza e recomposição (peça 192, p. 13) . Entretanto, diferentemente do orçamento base do Dnit, a empresa Delta incluiu na composição da sua proposta de preços para os serviços de conservação da faixa de domínio o item "Confecção Placa Sinalização Tot. Refletiva" (peça 39, p. 23, TC Processo 024.993/2013-1, apenso) .
Isso significa que mesmo um gestor com conhecimento detalhado do orçamento do Dnit não poderia suspeitar que, no valor da verba contratada para os serviços de conservação da faixa de domínio, estaria incluída a confecção de placas de sinalização. Portanto, assiste razão ao recorrente quando argumenta que a única vez em que houve menção ao subitem "Confecção Placa Sinalização Tot. Refletiva" em todo o processo do Contrato 1/2009, inclusive nas medições, foi na proposta da empresa Delta.
Em terceiro lugar, não bastassem as especificidades do orçamento que dificultavam a constatação da irregularidade nas medições, cumpre analisar a conduta esperada do gestor, dadas as circunstâncias que o cercavam e o cargo por ele ocupado.
Como dirigente máximo do Dnit no estado do Ceará, o recorrente seria responsável pela supervisão de todos os contratos em execução no estado, que, segundo suas alegações recursais, somavam 60 contratos. Ademais, os atos praticados pelo superintendente regional eram precedidos pelas manifestações do engenheiro fiscal do contrato, lotado em uma Unidade Local, e do Serviço de Engenharia da Superintendência. Nesse contexto, não era razoável exigir que o recorrente revisasse detalhadamente todas as medições, a ponto de aferir quais serviços teriam sido efetivamente executados, sob pena de estar substituindo as funções de seus próprios subordinados. Com efeito, nesse caso, não vislumbro condições que permitam atribuir ao recorrente culpa in vigilando.
Em situações similares, em que inclusive o recorrente figurou como responsável, o Tribunal deixou de responsabilizar os superiores hierárquicos que aprovaram as medições já atestadas pelo fiscal do contrato. Transcrevo, a seguir, o voto do Min. Substituto Augusto Sherman, relator do Acórdão 2337/2015-TCU-Plenário:
"20. Devo reconhecer, no entanto, que tanto o Superintendente quanto o Chefe do Serviço de Engenharia atuaram posteriormente na liquidação das despesas, com base no ateste de medição realizado pelo engenheiro fiscal do contrato, não sendo razoável supor que pudessem fiscalizar pessoalmente a execução dos serviços atestados pelo fiscal, ou mesmo rever as medições por ele atestadas. Além disso, o contrato cuja medição foi a de maior vulto, ou seja, o contrato de obras, também possuía contrato de supervisão por empresa encarregada de prestar o auxílio necessário à fiscalização, nos termos da parte final do art. 67 da Lei 8.666/1993. Tanto o fiscal do contrato quanto a empresa supervisora falharam em apontar inadequação dos itens medidos. E, ademais, foram adotadas, no âmbito da superintendência, as medidas necessárias ao estorno ou compensação dos valores de maior vulto em outro contrato, denotando o esforço necessário à elisão do dano, e que obteve pleno êxito por parte do Dnit.
 (...) 
24. Assim, quanto ao contrato de obras, entendo que cabe rejeitar integralmente as razões de justificativa apresentadas pelo engenheiro fiscal, e acolher parcialmente as razões de justificativa apresentadas por seus superiores, de modo a se restringir a aplicação da sanção apenas àquele que tinha de fato as melhores condições para evitar a realização de pagamento indevido à construtora, em razão de situar-se mais perto da execução do contrato e das obras na rodovia federal. Se alguma dúvida tinha a respeito de como realizar as medições, deveria se reportar aos superiores expondo todas as circunstâncias que envolviam a medição, inclusive eventuais interpretações na forma de medir os serviços desfavoravelmente ao erário."
No mesmo sentido pronunciou-se o Min. Walton Alencar Rodrigues, no voto condutor do Acórdão 5562/2019-TCU-Primeira Câmara:
"O Superintendente Regional Joaquim Guedes Martins Neto atuou amparado no ateste de medição efetuado pelo engenheiro a quem fora atribuída a fiscalização do contrato. Não havia motivos para que desconfiasse das informações constantes do relatório da medição, o qual também contava com atesto da empresa contratada para a fiscalização da obra. Além disso, não foram apontadas circunstâncias que recomendassem adoção de maiores cautelas em relação às medições do Contrato 410/2006 do que àquelas de dezenas de outros contratos sob responsabilidade da regional."
Da mesma forma com que se avaliou a conduta do recorrente em relação à aprovação das medições, entendo que não se configurou omissão quanto às providências adotadas em relação ao Memorando Circular 48/2009/DIR (peça 134, p. 97) . Nesse expediente, o Diretor de Infraestrutura Rodoviária do Dnit alertou os Superintendentes Regionais de que os serviços referentes à sinalização horizontal e vertical seriam executados por meio do Programa Prosinal, devendo, portanto, ser adotada fiscalização rigorosa para que não houvesse superposição desses serviços nos contratos de manutenção rodoviária.
Observa-se que, após a expedição do mencionado memorando, o Contrato 1/2009 teve seu primeiro aditivo celebrado, por meio do qual, dentre outras alterações, procedeu-se à exclusão dos serviços de pintura de faixa e taxas refletivas bidirecionais, em razão de já estarem contemplados em contrato do Prosinal (peça 42, p. 7, TC Processo 024.993/2013-1, apenso) . Ressalta-se que esses subitens eram os únicos explicitamente relacionados à sinalização (item 6) do Contrato 1/2009.
Verifica-se, ainda, que foi o substituto do recorrente quem realizou a aprovação do Primeiro Relatório de Revisão e Adequação de Projeto em Fase de Obras, que antecedeu a celebração do aditivo (peça 43, p. 93, TC Processo 024.993/2013-1, apenso) .
Dessa forma, tendo em vista que o recorrente celebrou termo aditivo em que foram excluídos os itens de sinalização existentes na planilha contratual, após proposta de adequação elaborada pelo fiscal do contrato e aprovada por seu substituto, julgo que não lhe seria exigível ter conhecimento de que ainda remanesciam no contrato serviços de confecção de placas de sinalização, contidos na composição da contratada para o serviço de conservação de faixa de domínio.
Feitas essas considerações, entendo que se deve conhecer e dar provimento ao recurso para julgar regulares com ressalva as contas de Joaquim Guedes Martins Neto e, por consequência, tornar sem efeito o débito e a multa a ele imputados por meio dos subitens 9.3.1 e 9.5 do Acórdão 4262/2020-TCU-Plenário. 
Ante o exposto, voto por que o Tribunal adote o Acórdão que ora submeto à deliberação deste Colegiado.
TCU, Sala das Sessões, em 22 de junho de 2021.
Ministro BRUNO DANTAS 
Relator